---
title: "Densité avec Réflexion"
author:
  - name: Eric Marcon
abstract: >
  Estimation de la densité d'une distribution bornée.
date: "`r format(Sys.time(), '%d %B %Y')`"
pdftoc: no
preamble: >
  \usepackage{textcomp}
  \DeclareUnicodeCharacter{B0}{\textdegree}
  \hyphenation{bio-di-ver-si-ty sap-lings}
bibliography: references.bib
lang: french # english
always_allow_html: yes
output:
  bookdown::html_document2:
    theme: sandstone
    toc: yes
    toc_float: yes
  bookdown::gitbook:
    config:
      download: null
  bookdown::word_document2: default
  bookdown::pdf_book:
    base_format: EcoFoG::memo
    keep_tex: yes
---

```{r Options, echo=FALSE, message=FALSE}
### knitr and R options (packages, ...)
knitr::opts_chunk$set(echo = TRUE, tidy=TRUE, tidy.opts=list(blank=FALSE, width.cutoff=50), out.width='.8\\maxwidth', fig.align='center')
options(width=50)
# Installation des packages si nécessaire et chargement
Library <- function(Packages) {
  InstallAndLoad <- function(Package) {
    if (!Package %in% installed.packages()[, 1]) {install.packages(Package, repos="https://cran.rstudio.com/")}
    require(Package, character.only = TRUE)
  }
  invisible(sapply(Packages, InstallAndLoad))
}
# Ajouter les packages nécessaires ici
Library(c("kableExtra", "GoFKernel"))
```


# Problématique

L'estimation de la densité d'une distribution bornée pose problème parce que la densité estimée n'est pas nulle hors des bornes.

Le calcul de la densité d'une variable est réalisé par la fonction `density()` du package _stats_.

L'exemple suivant estime la densité de 1000 tirages d'une loi uniforme entre 0 et 1.
Comme l'estimation dépend principalement de la bande passante choisie, son choix est fait à ce stade.
La bande passante optimale (voir l'aide de la fonction `bw.SJ`) selon @Sheather1991 est calculée. 
Elle varie selon les données mais est toujours proche de 0,05 : cette valeur sera retenue par la suite pour permettre de comparer différentes méthodes.

```{r}
# Tirage de 1000 valeurs
distribution <- runif(1000)
# Histogramme de l adistribution
hist(distribution)
# Choix d'une bande passante pour l'estimation
bw.SJ(distribution)
bande_passante <- 0.05
# Estimation de la densité
d_reference <- density(distribution, bw=bande_passante)
plot(d_reference)
```

L'estimation n'est pas nulle hors de l'intervalle $[0;1]$.


# Solutions possibles

## Censure de l'estimation

La fonction `density` accepte les arguments `from`et `to` pour censurer l'estimation aux bornes choisies.

```{r}
d_censuree <- density(distribution, bw=0.05, from=0, to=1)
plot(d_censuree)
```

L'effet des arguments `from`et `to` est simplement de supprimer les valeurs estimées hors de l'intervalle.

```{r}
plot(d_reference)
lines(d_censuree, col="red")
abline(v=0, lty=2)
abline(v=1, lty=2)
```

La densité censurée (en rouge) se superpose parfaitement à la densité de référence.

Cette approche n'est pas satisfaisante : les densités sont largement sous-estimées près des bornes, et la masse estimée hors des bornes est perdue ; autrement dit, la densité de probabilité de la distribution ne somme pas à 1. 


## Estimation avec réflexion

Le package _GoFKernel_ propose la fonction `density.reflected` pour estimer correctement la densité précédente.

```{r}
library("GoFKernel")
d_GoFKernel <- density.reflected(distribution, lower = 0, upper = 1, bw = bande_passante)
plot(d_GoFKernel)
```

### Méthode

Le noyau gaussien utilisé pour l'estimation de la densité donne un poids fort aux valeurs de la distribution proches du point d'estimation.
Le poids en fonction de la distance au point suit une loi normale dont l'écart-type est la bande passante choisie.

```{r}
# Représentation du noyau
plot(function(x) dnorm(x, mean=0.5, sd=0.05), 0, 1)
# moyenne +- 1 écart-type
abline(v=0.45, lty=2)
abline(v=0.55, lty=2)
# moyenne +- 4 écarts-types
abline(v=0.3)
abline(v=0.7)
```

Au-delà de 4 écart-types, le poids des voisins est négligeable.

```{r}
# Réflexion
a_reflechir_gauche <- which(distribution < 4*bande_passante)
a_reflechir_droite <- which(distribution > 1-4*bande_passante)
distribution_reflechie <- c(distribution, -distribution[a_reflechir_gauche], 2-distribution[a_reflechir_droite])
hist(distribution_reflechie)
abline(v=0, lty=2)
abline(v=1, lty=2)
abline(v=4*bande_passante, lty=2, col="red")
abline(v=1-4*bande_passante, lty=2, col="red")
```

```{r}
# Nouvelle estimation de la densité
d_reflechie <- density(distribution_reflechie, bw=bande_passante)
plot(d_reflechie, ylim=c(0,1.2))
abline(v=0)
abline(v=1)
lines(d_GoFKernel, col="red")
```

```{r}
# Filtrage de la densité dans les bornes
d_reflechie <- density(distribution_reflechie, bw=bande_passante, from = 0, to = 1)
# Intégrale
(area<-sum((d_reflechie$y[-1]+d_reflechie$y[-length(d_reflechie$y)])/2 * diff(d_reflechie$x)))
```

Renormalisation
```{r}
d_reflechie$y <- d_reflechie$y / area
# Vérification
plot(d_reflechie)
lines(d_GoFKernel, col="red")
```

### Méthode de @Duranton2005

@Duranton2005 estiment la densité de probabilité de trouver un voisin en fonction de la distance à un point de référence quelconque, à partir d'une matrice de distance entre des points situés dans un espace en deux dimensions.
La densité doit être nulle pour les distances négatives. 
La technique des auteurs est simplement de dupliquer toutes les distances en mirroir par rapport à 0 avant l'estimation de la densité.
L'avantage de la méthode est que le calcul de l'intégrale est inutile pour renormaliser la densité : il suffit de doubler les valeurs.
L'inconvénient est l'ajout de calculs inutiles hors des bornes et la perte de précision de l'estimation dans les bornes : la moitié des 512 points d'estimation sont hors des bornes.

La méthode peut être généralisée ici en duplicant les données à gauche et à droite:

```{r}
distribution_reflechie_DO <- c(distribution, -distribution, 2-distribution)
hist(distribution_reflechie_DO)
abline(v=0, lty=2)
abline(v=1, lty=2)
```

La densité est calculée correctement, et doit être renormalisée en la multipliant par 3 (la masse des données a été triplée).

```{r}
d_DO <- density(distribution_reflechie_DO, bw=bande_passante, from = 0, to = 1)
d_DO$y <- d_DO$y * 3
plot(d_DO)
```

### Borne unique

L'exemple suivant traite le cas d'une variable bornée d'un seul côté.

```{r}
# Tirage de 1000 valeurs
distribution <- rgamma(1000, shape = 1, scale = 2)
# Histogramme de l adistribution
hist(distribution)
# Choix d'une bande passante pour l'estimation
bw.SJ(distribution)
bande_passante <- 0.15
# Estimation de la densité
d_reference <- density(distribution, bw=bande_passante)
plot(d_reference)
```

La densité doit être nulle pour les valeurs négatives.
Avec le package _GoFKernel_:

```{r}
d_GoFKernel <- density.reflected(distribution, lower = 0, bw = bande_passante)
plot(d_GoFKernel)
```

Code complet:

```{r}
# Réflexion
a_reflechir_gauche <- which(distribution < 4*bande_passante)
distribution_reflechie <- c(distribution, -distribution[a_reflechir_gauche])
# Densité
d_reflechie <- density(distribution_reflechie, bw=bande_passante, from = 0)
# Renormalisation
area<-sum((d_reflechie$y[-1]+d_reflechie$y[-length(d_reflechie$y)])/2 * diff(d_reflechie$x))
d_reflechie$y <- d_reflechie$y/area
# Figure
plot(d_reflechie)
```


# Conclusion

En pratique, pour estimer une densité bornée, utiliser le package _GoFKernel_ pour sa simplicité.

Si la dépendance à un package n'est pas souhaitable (par exemple dans un nouveau package), l'algorithme suivant peut être utilisé :

- dupliquer les données en mirroir autour de la borne, jusqu'à 4 bandes passantes de la borne ;

- estimer la densité avec la fonction `density`, en censurant l'estimation aux bornes ;

- calculer l'intégrale de la densité obtenue et renormaliser les densités estimées par cette intégrale.
